【裁判字號】    95,台上,5802
【裁判日期】    951020
【裁判案由】    貪污等罪
【裁判全文】
最高法院刑事判決            九十五年度台上字第五八０二號
上   訴   人  台灣高等法院台南分院檢察署檢察官
上訴人即被告  乙○○（原名林盛哲）
              甲○○
上  列一  人
選 任辯護 人  徐揆智律師
被        告  丙○○（原名莊冠美）
              丁○○  男民國47年2月6日生
                      21號
上  列一  人
選 任辯護 人  蔡清河律師
上列上訴人等因被告等貪污等罪案件，不服台灣高等法院台南分
院中華民國九十四年八月二日第二審判決（九十二年度上訴字第
一０九六號，起訴案號：台灣台南地方法院檢察署八十八年度偵
字第七四０二、七四四八、一００九０、一四五八０號），提起
上訴，本院判決如下：
    主  文
原判決關於甲○○違反山坡地保育利用條例、被訴違背職務收受
賄賂及乙○○、丙○○、丁○○部分均撤銷，發回台灣高等法院
台南分院。
    理  由
本件原判決撤銷第一審關於上訴人即被告甲○○連續行使明知為
不實之事項，而登載於其業務上作成之文書；甲○○及上訴人即
被告乙○○、被告丙○○等未依核定之水土保持計畫實施，致生
水土流失部分科刑之判決，改判依牽連犯從一重論處甲○○共同
未依核定之水土保持計畫實施，致生水土流失；乙○○共同未依
核定之水土保持計畫實施，致生水土流失各罪刑；丙○○無罪之
判決。另維持第一審諭知甲○○幫助違背職務收賄部分及丁○○
諭知無罪之判決，駁回檢察官此部分在第二審之上訴，固非無見
。
惟查(一)、本件檢察官係以甲○○涉犯刑法第二百十五條業務上文
書登載不實，貪污治罪條例第四條第一項第五款違背職務收受賄
賂、第五條第一項第三款職務收受賄賂罪嫌，提起公訴，並認前
二罪間有方法結果之牽連關係（見起訴書第二十四頁，至於職務
收受賄賂部分已經原審判決無罪確定，不在第三審上訴範圍，併
此敘明）。第一審審理結果，既認為甲○○被訴業務上文書登載
不實部分有罪，而違背職務收受賄賂部分之犯罪不能證明，即應
就違背職務收受賄賂部分於判決理由中說明不另為無罪之諭知，
而不得於判決主文另為無罪之諭知。乃第一審判決另於主文諭知
：「甲○○被訴幫助違背職務收受賄賂部分無罪」，乃原審未予
以糾正，仍諭知駁回檢察官該部分之上訴，顯係違法。(二)、有罪
之判決書應記載事實，所謂事實不僅指犯罪之行為而言，即犯罪
之時、日、處所、動機、目的、手段、結果等與論罪科刑有關之
事項，亦應依法認定予以明確之記載，始足為適用法律之依據。
原判決認定甲○○牽連犯行使業務上文書登載不實罪及未依核定
於山坡地之水土保持計畫採取土石致生水土流失罪；乙○○犯未
依核定於山坡地之水土保持計畫採取土石致生水土流失罪。然於
犯罪事實欄並未記載甲○○是於何時連續業務上文書登載不實？
何時加以行使？以及甲○○與乙○○於何時共同為未依核定於山
坡地之水土保持計畫採取土石致生水土流失之犯行？原判決對於
甲○○等人上揭犯罪時間，並未明白認定，詳細記載，自不足為
論罪科刑適用法律之依據，於法已有未合。(三)、原判決犯罪事實
欄認定甲○○在業務上所掌之土石採取計畫書內如原判決附表壹
編號十九至二三、二五至二九所示十處土場浮報土方數量，因而
認定甲○○有業務上文書登載不實犯行。而同附表編號一至十二
、十四至十八之土場則係由已判決確定被告郭文宏於土石採取計
畫書上浮報土方數量，兩者不相關聯（見原判決第三頁）。然於
理由復謂：原判決附表壹編號二，附表貳編號五、六、八之土場
（亦即附表壹編號五、六、八所示之土場）是由甲○○於土石採
取計畫書上浮報土方數量（見原判決第八、九頁），與事實所載
各該部分之土場，係由郭文宏所浮報者不同。事實認定與理由說
明，不相一致，按諸刑事訴訟法第三百七十九條第十四款後段規
定，已有判決理由矛盾之當然違背法令。(四)、依原判決所認定，
土石採取計畫書土方數量與甲○○浮報土方數量之計算有關，而
原判決附表壹編號二十、二一、二三、二八、二九所示五處土場
，其計畫書土方數量，依卷內台南縣政府九十年五月二十一日九
十府工採字第六八八一七號函附表所示，分別為四十一萬、一百
五十萬、十五萬、十九萬一千五百七十七、一百五十萬立方公尺
（見第一審卷(一)第二九五至二九七頁）。但原判決附表一就上開
五處土場所載計畫書土方數量，則分別載為四十萬六千三百九十
、一百四十九萬四千三百二十、十四萬八千七百六十、三十二萬
七千五百零七點六、一百五十二萬三千三百四十七立方公尺。且
地號部分，原判決附表一編號二十記載「宏基砂石行申請座落台
南縣東山鄉○○○段二五五之五八、之六二、之六九、之七十地
號土方數」，上揭公文未列其中二五五之六九，亦有不符。究竟
何者正確？原審未予究明，亦有未合。(五)、原判決所載「耿正公
司、興玉公司申請之採土場位置各坐落在台南縣龍崎鄉○○段一
０００之十一地號土地、同地段一０００之八地號山坡地上，上
開二筆土地之面積各為七十一點九五０四公頃、二十點七三一八
公頃，有該二筆土地之登記簿謄本影本各一份在卷可參」（見原
判決第二十四頁），其中一０００之八地號土地面積為一點九三
九五公頃，並非二十點七三一八公頃（見偵字第一００九０號偵
查卷第一六一頁），引用有誤。又原判決所載「然被告甲○○、
乙○○採取土石時，竟未依上揭申請該二處土場之申請書、計畫
書所載位置開採，而獨於耿正公司申請之採土場及其週遭土地採
土，興玉公司申請之採土場位置則仍保留原貌，未見有開採土石
之情形，此業經檢察官於八十八年八月二十五日勘驗現場屬實，
並委請順發公司依該地區挖掘土石之現貌，測繪如附件測量圖在
卷可按」（見原判決第二十四頁），其中檢察官八十八年八月二
十五日勘驗筆錄，並無「興玉公司申請之採土場位置則仍保留原
貌，未見有開採土石之情形」之記載（見偵字第一００九０號偵
查卷第四十五頁），原判決如此引用，亦有違誤。(六)、原判決認
定丙○○被訴違反山坡地保育利用條例部分，犯罪不能證明，應
撤銷改判無罪之判決，然依原判決理由所載「被告甲○○甚至為
圖得鉅額設計費，與被告乙○○、『丙○○』勾結，不依計畫書
及設計圖施工採取土石，為求擷取土石厚利，無視法令存在，恣
意超挖及越界採取土石，全然罔顧土石流失所將造成對公眾之鉅
大危害，其等違規挖掘土石後之現場猶如荒山脊谷，嚴重破壞國
土、侵蝕國本，均屬惡性重大」（見原判決第三十頁）。似又認
丙○○與判決有此部分犯罪之甲○○、乙○○間，有犯意聯絡與
行為分擔，對於丙○○是否構成犯罪，前後記載不一，亦有理由
矛盾之違法。再卷查丙○○於法務部調查局台南市調查站（下稱
調查站）稱「我隨乙○○南下擔任興玉公司董事長特別助理，負
責協調地方抗爭事宜及董事長不在時，要到現場巡視及業務方面
等事項……」（見偵字第一００九０號偵查卷第十一頁）。丙○
○所謂負責協調地方抗爭事宜，是否即指排除超挖濫挖阻力？而
到現場巡視採土情形，是否指積極參與超挖濫挖？丙○○上揭不
利於己之陳述，為何不採，未加說明，尚有不載理由之違法。(七)
、乙○○、丙○○被訴行賄部分：１檢察官起訴書關於乙○○、
丙○○行賄部分，係稱「甲○○、乙○○、丙○○明知以三家小
面積土場所申請土方數量根本無法申採四百萬立方公尺，但謝榮
南係承辦人，與乙○○有下述金錢賄賂關係（詳(2)），應可審核
通過」（見起訴書第六頁）。而所謂之金錢賄賂關係，即指「於
八十五年間該土場申請作業審核期間，謝榮南假藉以資助他人競
選購買茶葉、縣議員楊登山所索賄借貸關係等名目，先後向乙○
○要求新台幣（下同）十二萬元、三十萬元及一百六十萬元，合
計二百零二萬元」「八十七年十一月間，因台南市調查站調查供
應台南市和順寮工程土方，至台南縣各土場勘驗，乙○○、丙○
○為擺平其事，先後提供三十萬元、三十餘萬元及二十萬元共計
八十餘萬元予謝榮南」等情（見起訴書第七頁）。惟原判決僅就
乙○○、丙○○被訴向謝榮南行賄十二萬元、三十萬元、八十餘
萬元部分有無構成犯罪加以論述，至於行賄一百六十萬元部分則
無，自有已受請求之事項未予判決之違法。２乙○○、丙○○有
交付賄款四十二萬元一節，為原判決所認定之事實（見原判決第
三十三頁）。而依起訴書上述犯罪事實欄所載「甲○○、乙○○
、丙○○明知以三家小面積土場所申請土方數量根本無法申採四
百萬立方公尺，但謝榮南係承辦人，與乙○○有下述金錢賄賂關
係（詳(2)），應可審核通過」等情，檢察官顯係認定乙○○、丙
○○是因向台南縣政府申請土石採取計畫書內，有大量浮報土方
數量之違法情形，為求能順利獲准許可開採土方，才以四十二萬
元向謝榮南行賄。原判決就檢察官此點指責是否可採？並無論述
，亦有不備理由之違法。３原判決就乙○○、丙○○被訴為擺平
和順寮工程土方問題，提供八十餘萬元向謝榮南行賄部分，於理
由僅稱「至於其二人被訴交付八十餘萬元賄款部分，與事實不符
，亦經原審於本判決理由欄第伍項第一點論述明確，玆不累敘」
（見原判決第三十三頁）。而未進一步就該部分起訴事實與真正
之事實，如何不符詳加論斷，亦有理由不備。(八)、關於丁○○被
訴圖利部分，原判決雖採信其辯解，認丁○○於八十八年二月四
日到耿正、興玉工程有限公司土場會勘界樁時，所處位置與檢察
官在空中俯視該土場時之視野，究有不同，自難據此推論丁○○
會勘時已知該二土場有違法情事，而為其有利之認定（見原判決
第五十頁）。然１丁○○於調查站供承會勘時已發現入口兩側有
超挖情形（見偵字第七四０二號偵查卷第二九七頁背面）；又稱
「八十八年二月四日勘驗興玉、耿正公司土場時，有看到入口左
側山坡地崩塌及右側半圓形裸露平臺」（見偵字第一四五八０號
偵查卷第一六一頁）。其次，甲○○並證稱「勘驗時，有拿著圖
核對界樁」，核與丁○○向檢察官供認「當時我們有拿圖攤開來
對照，業者跟我們說明哪幾支樁的相對位置……其中我印象深刻
的是興玉土場有支樁是插在野溪下面，看不到」相符（見偵字第
七四０二號偵查卷第二七七頁、偵字第一四五八０號偵查卷第十
六頁背面）。另丙○○偵查中供證：勘驗上開土場時，丁○○等
人有拿計畫書來看（見偵字第一００九０號偵查卷第八十二頁背
面）。所謂拿著圖「核對」、「對照」，是否一面看著圖上所繪
界樁之位置，再看土場實際上界樁所立位置，始有所謂「核對」
、「對照」？另觀之空照圖，似可明確看出界樁外之超挖面積，
不下於界樁內挖掘之面積，兩挖掘處連成一體，此有該等空照圖
可稽（見偵字第一００九０號偵查卷第一二０至一二三頁）。丁
○○既有查看現場界樁之位置，與圖面「核對」、「對照」時，
其似已發現該大片超挖情事？如丁○○未詳細比對圖面與土場現
場之界標位置，如何會知悉有支樁是插在野溪下面，看不到？上
開丁○○對自己不利之供詞及甲○○、丙○○不利丁○○之證言
，原判決未加審酌，亦未說明不採之理由，自有理由不備之違法
。２謝榮南於調查站亦供稱八十八年二月四日去勘查土場，其勘
查項目除「申請範圍內有無設立明顯界樁或旗幟」一項外，尚須
勘查「是否有越採之嫌」、「是否有超挖之嫌」等共十一項，逐
項檢查（見偵字第七四０二號偵查卷第九十六頁）。既然是逐項
檢查，丁○○豈有可能不知耿正、興玉二公司之土場有濫挖、超
挖？原判決該項不利於丁○○之證據，未說明不採之理由，亦有
違誤。３原判決復以「會勘當時尚有地政人員陪同前往，對地籍
及土地測量具專業知識之人，都無法即刻發現興玉公司之土場應
坐落於台南縣龍崎鄉○○段一０００之八號山坡地上，竟將界樁
偽設在同地段一０００之一一號山坡地上之明顯誤繆，如何苛責
未具上開專業且非帶隊之被告丁○○，實難推論其會勘時即已發
現前揭耿正、興玉公司之土場有超挖情事」（見原判決第五十頁
），而為丁○○有利之認定。然此與王增田所證：勘查時，有其
本人、謝榮南、龍崎鄉公所查緝員、土木技師及業者等人云云（
見偵字第一００九０號偵查卷第一０七頁背面至第一０八頁），
並未敘及有邀請地政人員同往，已有不符。再者，台南縣政府八
十八年一月二十七日八十八府農保字第一六六二五號函，僅稱「
請業者從元月二十二日－二月八日完成設立界樁，本府由機要秘
書、局長、課長、承辦人、當地鄉公所承辦人、本府責任區督採
土木技士等前往檢查有否設立界樁」（見偵字第一００九０號偵
查卷第一一三、一一四頁），亦無要地政人員參與勘查之記載。
原判決所謂八十八年二月四日會勘耿正、興玉公司土場，當時尚
有地政人員陪同前往一節，並未載明其認定之依據，尚有理由不
備。(九)、原判決既稱甲○○、乙○○惡性重大，惟僅判處甲○○
有期徒刑二年八月，併科罰金三十五萬元；判處乙○○有期徒刑
三年六月，併科罰金六十萬元。並未說明何以較第一審法院輕判
之原因，理由尚有不備。以上或係上訴意旨所指摘，或為本院得
依職權調查之事項，應認原判決關於甲○○違反山坡地保育利用
條例、被訴違背職務收受賄賂及乙○○、丙○○、丁○○部分均
有撤銷發回更審之原因。至原判決乙○○不另諭知無罪及甲○○
業務上登載不實文書；丙○○被訴行賄、教唆業務上文書登載不
實部分，基於審判不可分之原則，併予發回。
據上論結，應依刑事訴訟法第三百九十七條、第四百零一條，判
決如主文。
中    華    民    國  九十五  年    十    月   二十   日
                      最高法院刑事第十庭
                          審判長法官  洪  清  江
                                法官  石  木  欽
                                法官  李  伯  道
                                法官  林  勤  純
                                法官  陳  晴  教
      本件正本證明與原本無異
                                      書  記  官
中    華    民    國  九十五  年    十    月  二十七  日
                                                    Ａ


司法院資訊處製作；財團法人民間司法改革基金會備份。
